ACORDAO-COMPLETO-2537964

ACÓRDÃO 1486/2022 ATA 25/2022 - PLENÁRIO

VISTOS, relatados e discutidos estes autos de auditoria de conformidade na Agência Brasileira de Promoção de Exportações e Investimentos - ApexBrasil.
ACORDAM os Ministros do Tribunal de Contas da União, reunidos em Sessão do Plenário, ante as razões expostas pelo Relator, e com fundamento nos arts. 230 e 250, inciso III, do Regimento Interno, e nos arts. 9º, inciso I, e 11 da Resolução TCU 315/2020, em:
9.1. recomendar à ApexBrasil que: 
9.1.1. adote medidas tendentes a inibir a ocorrência futura das diferentes fragilidades relacionadas à análise de custos dos projetos setoriais detectadas na auditoria, em especial: 
9.1.1.1. detalhamento inadequado dos itens de bens e serviços nas planilhas orçamentárias;
9.1.1.2. ausência de definição de quantidade mínima de itens constantes da planilha orçamentária a ter o preço avaliado pelas áreas competentes da agência; 
9.1.1.3. ausência de memórias de cálculo utilizadas para validar as comparações de preços efetuadas; 
9.1.1.4. fragilidades na manutenção dos registros de preços de referência; 
9.1.1.5. não validação dos custos de bens e serviços quando da reprogramação de ações e de despesas ocorridas durante a execução dos convênios; 
9.1.2. adote medidas para aperfeiçoar o gerenciamento de riscos no processo de análise e aprovação dos projetos setoriais, visando mitigar a fragilidade concernente à ausência de metodologia para determinar como a capacidade financeira das entidades proponentes desses projetos deve ser demonstrada e os efeitos disso para a aprovação dos valores a serem pactuados por meio de convênios, em função dessa capacidade; 
9.1.3. adote medidas tendentes a inibir as seguintes fragilidades relacionadas à aprovação de patrocínios: 
9.1.3.1 não exigência de comparação entre preços unitários de bens e serviços das planilhas dos eventos, projetos e/ou ações, a serem contemplados com recursos de patrocínio, com os correspondentes preços praticados no mercado; 
9.1.3.2. não exigência de discriminação detalhada dos itens de bens e serviços nas propostas orçamentárias dos projetos a serem financiados com recursos de patrocínio, prejudicando a identificação e a análise comparativa com os preços referenciais; 
9.1.3.3. não exigência de identificação e discriminação inequívoca dos itens a serem dados em contrapartida à agência, acompanhados com seus respectivos custos e quantitativos unitários, prejudicando a avaliação da relação custo-benefício; 
9.1.3.4. não exigência de que sejam anexadas ao parecer técnico, em cada dossiê, a memória de cálculo efetuada pelas áreas competentes da agência, prejudicando a transparência sobre as análises, notadamente acerca da quantificação da relação custo-benefício; 
9.1.3.5. não exigência de previsão quanto aos preços unitários máximos admissíveis para os bens e serviços das planilhas dos eventos, projetos e/ou ações a serem contemplados com recursos de patrocínio, em face daqueles que são praticados no mercado; 
9.1.4. aperfeiçoe os critérios de aceitabilidade de contrapartidas ofertadas nas propostas de patrocínio, considerando o seu potencial retorno, inclusive financeiro, frente aos valores a serem concedidos, de forma a corrigir as fragilidades referentes à matriz de análise de patrocínios e a demonstrar a vantajosidade na concessão, anexando aos dossiês de patrocínio os pareceres e a documentação de suporte relacionadas às análises realizadas por suas áreas técnicas; 
9.2. dar ciência à ApexBrasil de que:
9.2.1. no exame das propostas orçamentárias dos escritórios no exterior, foram verificadas as seguintes impropriedades:
9.2.1.1. inadequada discriminação das diferentes naturezas de dotação para cada item de despesa (item 3.1 do Manual de Gestão) , sem utilização de codificação padronizada para as diferentes rubricas; 
9.2.1.2. ausência de previsão de metas/objetivos a serem cumpridos, notadamente quando da execução de dotações ligadas à promoção comercial e a projetos específicos e de procedimentos necessários ao acompanhamento da execução e mensuração dos resultados obtidos pelos escritórios no exterior;
9.2.2. os Desc apresentados pelos escritórios de Havana (maio/2016 e novembro/2016) , Miami (maio/2019 e outubro de 2019) , Pequim (abril/2018 e setembro/2018) e Bruxelas (março/2017 e agosto/2017) não estavam de acordo com os itens 4.9 e 4.10 e Anexo D do Manual de Gestão dos Escritórios da ApexBrasil no Exterior, o que prejudica o efetivo controle da execução orçamentária dos escritórios no exterior pela agência, e resulta em aumento do risco de ocorrência de desvios de finalidade e prejuízos causados pela possível malversação dos recursos transferidos, em inobservância aos princípios da eficiência e da economicidade; 
9.2.3. foi constatado o inadequado acompanhamento por parte da agência quanto à execução financeira das despesas dos escritórios de Havana, Miami, Bruxelas e Pequim, em face das ocorrências contrárias aos itens 4.9, 4.10, 4.16 e 4.19 do Manual de Gestão dos Escritórios da ApexBrasil no Exterior vigente à época dos fatos;
9.3. encaminhar cópia deste acórdão à ApexBrasil, com a informação de que a íntegra do relatório e do voto que o fundamentam está disponível no endereço eletrônico www.tcu.gov.br/acordaos.

Auditoria de conformidade para avaliar aspectos relacionados a projetos de apoio à exportação e patrocínios concedidos, seu monitoramento e avaliação dos resultados, bem como aos controles internos inerentes aos centros de negócios no exterior e unidades de atendimento da ApexBrasil.

Agência Brasileira de Promoção de Exportações e Investimentos (ApexBrasil)

3. Interessado: Tribunal de Contas da União

13.1. Ministros presentes: Walton Alencar Rodrigues (na Presidência), Benjamin Zymler, Vital do Rêgo, Jorge Oliveira (Relator) e Antonio Anastasia.
13.2. Ministros-Substitutos convocados: Augusto Sherman Cavalcanti e Marcos Bemquerer Costa.
13.3. Ministros-Substitutos presentes: André Luís de Carvalho e Weder de Oliveira.

JORGE OLIVEIRA

Trata-se de auditoria de conformidade realizada na Agência Brasileira de Promoção de Exportações e Investimentos - Apex-Brasil. Por meio do Acórdão 2066/2021-TCU-Plenário foi promovida a conversão do julgamento em diligência e determinada a análise dos elementos trazidos aos autos pela ApexBrasil na petição de peça 155, em especial do conjunto probatório nela referido, e a avaliação de sua possível repercussão no mérito do processo.
2.		Transcrevo, a seguir, a instrução produzida na Secretaria de Controle Externo de Desenvolvimento Econômico em atendimento à determinação acima mencionada, aprovada pelos dirigentes da unidade.
"INTRODUÇÃO
Trata-se de auditoria realizada com objetivo de avaliar aspectos relacionados a projetos de apoio à exportação e patrocínios concedidos, seu monitoramento e avaliação dos resultados, pela Agência Brasileira de Promoção de Exportações e Investimentos (Apex-Brasil) ; aos controles internos inerentes aos Centros de Negócios no exterior e Unidades de Atendimento da Agência. Também foi objeto de avaliação a ocorrência ou não das chamadas disfunções burocráticas, com foco na observância de pontos previstos na Lei de Acesso de Informações (LAI) , ligados à disponibilização de informações de interesse público e de canais de atendimento à sociedade.
HISTÓRICO
Em decorrência da aplicação dos procedimentos de auditoria, os achados principais do trabalho foram os seguintes (peça 151, p. 2-3) : 
a) Disposições regulamentares inadequadas no regulamento de convênios aprovado pela Resolução da Diretoria Executiva da Apex-Brasil 03-03/2016, de 8/3/2016, alterado posteriormente pelas Resoluções 05-05/2016 e 04/2017, bem como no Manual de Procedimentos de Convênios da Apex-Brasil, que prejudicam a observância do princípio administrativo da economicidade e da publicidade, quando da formalização do projeto, seu acompanhamento e o posterior exame da prestação de contas;
b) Ausência de disposições regulamentares, no regulamento de patrocínios aprovado pela Resolução CDA 05/2017, bem como no Manual de Patrocínios aprovado pela Resolução 02-02/2018 da Diretoria Executiva da Apex-Brasil, que prejudicam a observância do princípio administrativo da economicidade, da eficiência e da publicidade, quando da formalização do projeto, seu acompanhamento e o posterior exame da prestação de contas;
c) Propostas orçamentárias dos escritórios da Apex-Brasil no exterior apresentadas em padrão diferente do estabelecido no normativo próprio, sem a devida discriminação adequada das diferentes naturezas de dotação e sem previsão de metas e objetivos a serem perseguidos;
d) Demonstrativo de Entradas e Saídas de Caixa (Desc) apresentado pelos escritórios da Apex-Brasil no exterior em desacordo com o Manual de Gestão dos Escritórios da Agência no exterior (Anexo D) e com ausência de informações obrigatórias, além de ausência de documentos que deram suporte aos lançamentos efetuados no DESC e nos extratos bancários; 
e) Ausência de três propostas comerciais válidas, a fim de justificar o preço praticado e a escolha de determinado fornecedor quando da aquisição de materiais e serviços por parte dos escritórios da Apex-Brasil no exterior; 
f) Atuação inadequada das áreas técnicas competentes da Apex-Brasil, para o acompanhamento da execução das despesas dos escritórios no exterior;
g) Superficialidade e/ou incompletude em parte das informações disponibilizadas no sítio eletrônico da Apex-Brasil. 
As impropriedades detectadas ocorreram por falhas em procedimentos operacionais, acentuados em face da falta de um melhor disciplinamento regulamentar relacionados à aprovação e acompanhamento da execução dos projetos setoriais e patrocínios, e da proposição e execução orçamentária e financeira das despesas dos escritórios da Apex-Brasil no exterior.
Diante desse quadro, foram propostas determinação, recomendações e ciências à Apex-Brasil (peça 151, p. 88-90) .
Por meio do Acórdão 2066/2021-TCU-Plenário, da relatoria do Ministro Jorge Oliveira (peça 156) , este Tribunal de Contas decidiu, preliminarmente, converter o julgamento em diligência e determinar à SecexDesenvolvimento que promovesse a análise dos elementos juntados aos autos pela Apex-Brasil na petição de peça 155, em especial, do conjunto probatório nela referenciado, e avaliasse sua possível repercussão sobre o mérito do processo.
Dessa forma, far-se-á na presente instrução a análise da documentação e dos esclarecimentos prestados pela supracitada Agência por meio da petição mencionada.
EXAME TÉCNICO
Esclarecimentos prestados: A petição apresentada pela Apex-Brasil tem como objetivo afastar o acatamento da determinação prevista no item 1. e nas recomendações listadas nos subitens 2.3.1., 2.3.2. e 2.3.5. da proposta de encaminhamento constante do Relatório de Auditoria de Conformidade (peça 151, p. 88-89) , conforme se extrai da conclusão a seguir (peça 155, p. 5) :
Em apertada síntese, por todo o exposto, roga-se pelo não acatamento da proposta de encaminhamento da Unidade Técnica desse e. Tribunal de Contas, no que se refere à: 
a) Determinação (item 1) para que sejam sanadas impropriedades, eis que inexistentes, e para ampliação do trabalho de análise, eis que se trata de trabalho extremamente oneroso para a Agência, sem perspectiva de ganhos obtidos; e 
b) Recomendações contidas nos itens 2.3.1, 2.3.2 e 2.3.5, visto a natureza dos contratos de patrocínio e, igualmente, a extrema onerosidade do controle, sem perspectivas dos ganhos que se almeja.
A determinação do citado item 1., proposta inicialmente no relatório de auditoria, foi a seguinte (peças 151, p. 88) :
Determinar à Apex-Brasil, nos termos do art. 4º c/c o art. 7º, § 3º, da Resolução TCU 315/2020, em face das ocorrências apontadas com relação à execução da despesa orçamentária dos escritórios no exterior, qual seja, a ausência de informações obrigatórias no Desc, de extratos bancários e de documentação probatória que fundamentou diversos lançamentos feitos por esses, em desacordo com os itens 3.10 e 4.8 a 4.12 do Manual de Gestão dos Escritórios da Apex-Brasil, que estabeleça, num prazo de 90 dias, plano de ação em que sejam estabelecidos os procedimentos a serem realizados pela Agência, com vistas a promover o saneamento das impropriedades apontadas no presente relatório quanto ao tema e realizar uma verificação mais ampla a respeito, indicando o escopo de abordagem (os escritórios e os exercícios financeiros a serem verificados (considera-se razoável que sejam abordados os anos de 2015 a 2019, escopo temporal da presente auditoria) e os prazos para realização e conclusão dos trabalhos.
A petição apresentada referiu-se à proposta presente no relatório de auditoria (peça 151) . Entretanto, importa destacar que a proposta sofreu ajuste em seu teor, por ocasião do pronunciamento de unidade (peça 153) , conforme transcrição a seguir:
Determinar à Apex-Brasil, nos termos do art. 4º, inciso I, c/c o art. 7º, § 3º, da Resolução TCU 315/2020, em face das ocorrências apontadas com relação à execução da despesa orçamentária dos escritórios no exterior, notadamente a ausência de informações obrigatórias no Demonstrativo de Entradas e Saídas de Caixa (Desc) , tais como extratos bancários e documentação probatória relativa aos lançamentos efetuados, em desacordo com os itens 3.10 e 4.8 a 4.12 do Manual de Gestão dos Escritórios da Apex-Brasil, que apresente, no prazo de 90 dias, plano de ação para o saneamento dessas impropriedades e para a estruturação de mecanismos que permitam o efetivo acompanhamento pela Agência quanto à legalidade e legitimidade da execução de despesas dos escritórios no exterior, estabelecendo as ações a serem realizadas, os responsáveis por essas ações e os prazos para implementação dessas medidas (item III.7 do Relatório de Auditoria) .
Quanto à determinação citada pela Apex-Brasil, a agência argumenta que (peça 155, p. 2-3) :
Observa-se que a proposta de determinação supra é composta por dois comandos: (1) saneamento de impropriedades apontadas; e (2) realizar uma verificação ampliada, sugerindo a abordagem dos exercícios de 2015 a 2019. 
Em análise mais detida, observa-se que o sustentáculo de tal determinação se baseia no relato contido no item III.7 do Relatório de Auditoria elaborado pela meticulosa equipe técnica dessa e. Corte: 
III.7. Ausência de documentos que deram suporte aos lançamentos efetuados no Demonstrativo de Entradas e Saídas de Caixa (DESC) e nos extratos bancários.
 (...) 
Enfim, diante certeza da existência de toda a documentação objeto do apontamento, uma vez que se confia no trabalho de checagem que sempre fora realizado pela área de controle da sede, designou-se uma força-tarefa envolvendo profissionais das áreas, orçamentária, contábil e financeira da sede, assim como profissionais de todos os EAs, para compreensão do ocorrido. Confirmou-se que, de fato, os EAs dispunham de toda a documentação comprobatória, contudo, no repasse para a equipe do TCU, houve falhas de disponibilização e organização dos arquivos, o que os induziu à equivocada conclusão de inexistência.
 (...) 
Desta feita, uma vez que resta demonstrada a existência de todos os documentos comprobatórios (...) se esvai, com todo o respeito, a substância que servia de esteio à referida determinação, seja na sua primeira parte, qual seja, saneamento de impropriedades, eis que não existem, seja para a segunda parte [realizar uma verificação ampliada dos anos de 2015 a 2019], vez que se demonstrariam infrutíferas e implicaria em grande ônus para a Agência, haja vista a quantidade de profissionais envolvidos que teriam que paralisar suas atividades, sendo que nenhuma impropriedade fora detectada de fato. 
Pelo exposto, roga-se pelo não acatamento da proposta de encaminhamento da equipe técnica quanto a determinação de retroação do trabalho realizado a exercícios longínquos, como sugerido, ante ao custo operacional que será imposto.
Ademais, a Apex-Brasil disponibilizou um link para uma pasta de arquivos compartilhada, na qual foram disponibilizadas cópias de documentos relacionados às despesas executadas pelos escritórios de Havana, Miami, Bruxelas e Pequim nos meses e exercícios financeiros que serviram de base para a análise feita pela Equipe de Auditoria, quando da realização do trabalho de campo, além de esclarecimentos complementares a respeito e cópias de normativos afetos à gestão dos escritórios no exterior. Essa documentação foi anexada nos autos (peça 161-165) .
Análise: A Apex-Brasil afirma que os Escritórios no Exterior dispunham de toda a documentação comprobatória que deram suporte aos lançamentos efetuados no Demonstrativo de Entradas e Saídas de Caixa (Desc) e nos extratos bancários, mas que teria havido falhas na disponibilização e organização dos arquivos, o que induziu à equivocada conclusão de sua inexistência pela Equipe de Auditoria do TCU, quando da realização do trabalho de campo.
A fim de melhor contextualizar o fato, apresentar-se-á trecho do relatório de auditoria onde o tema foi tratado (peça 151, p. 70-71) :
Situação encontrada: 
330. Nos termos dos itens 4.16 c/c 4.19 do Manual de Gestão, o escritório no exterior deverá digitalizar os documentos comprobatórios de receitas e despesas (aviso de crédito em conta; documento que comprove operação de câmbio; recibo de depósito; faturas; notas fiscais; recibos; folhas de pagamento ou recibos referentes a empregados locais; comprovantes bancários de transferência de recursos; dentre outros) e disponibilizar os arquivos na rede corporativa, na Pasta Compartilhada 'Contabilidade', no respectivo mês que foi contabilizado, como documentação de suporte para cada transação registrada no Desc (evidência 67, p. 12) .
331. Com base nos lançamentos de entrada e saída indicados nos Desc dos escritórios de Havana (maio/2016 e novembro/2016) , Miami (maio/2019 e outubro de 2019) , Pequim (abril/2018 e setembro/2018) e Bruxelas (março/2017 e agosto/2017) , procedeu-se à verificação da documentação que deu suporte a essa movimentação financeira.
332. Com relação ao escritório de Havana, não foi apresentada documentação probatória (aviso de crédito em conta, recibo de depósito, faturas, notas fiscais, boletos, invoices, etc) para os períodos selecionados. Dessa forma, a movimentação de entradas e saídas indicadas no Desc (evidência 68) não pode ser comprovada. Além disso, não constava na pasta virtual da rede da Apex-Brasil os extratos de movimentação bancária do período selecionado para exame. A ausência de extratos bancários e comprovantes de movimentação financeira não permite comprovar que os recursos enviados entraram na conta bancária destinada ao escritório de Havana e utilizados para o pagamento das suas despesas.
333. Quanto ao escritório de Miami, não foram apresentados os Desc na forma e com o conteúdo do Anexo D do Manual de Gestão, mas sim um conjunto de planilhas com as mais diversas informações, que não possibilitam verificar com clareza as movimentações do período e prejudicam o cotejo dessas com a documentação de suporte (evidência 69, p. 1-25) . Também comparamos os extratos bancários do período selecionado com a documentação de suporte. Parte dos lançamentos dos extratos não possuíam a respectiva documentação comprobatória, sendo 27 no extrato de maio de 2019 e 33 no extrato referente ao mês de outubro do mesmo ano (evidência 69, p. 26-27, evidências 70, 71 e 72) . 
334. Com relação ao escritório de Bruxelas, no Desc de agosto de 2017, onze saídas registradas não possuem documentação probatória que as justifiquem. Já no Desc de março de 2017, duas saídas não possuem a respectiva documentação probatória (evidência 76, p. 3-4, p. 5-77, evidência 77) .
335. Com relação ao escritório de Pequim, não foram apresentados os Desc, na forma nem no conteúdo, previsto no Anexo D do Manual de Gestão. As planilhas apresentadas não trazem as informações de movimentação de entradas e saídas, seus valores e respectivas documentações de suporte, de maneira que não foi possível o cotejo entre a movimentação no Desc com a documentação de suporte (evidências 73, 74 e 75) .
336. Os relatos acima reforçam o entendimento de que a Apex-Brasil não está acompanhando adequadamente a execução orçamentária dos escritórios no exterior. Isso é acentuado pela ausência de disposições normativas a respeito desse processo de trabalho, eis que o Manual de Gestão não prevê os procedimentos a serem adotados pela Agência para verificar a pertinência das informações e documentos enviados pelos escritórios no exterior, as áreas responsáveis por esse acompanhamento, os prazos a serem observados para a devida análise, possíveis sanções, entre outras disposições regulamentares, fato esse que contribui para a ocorrência das falhas apontadas.
33.7 Ademais, as informações narradas demonstram que as pastas virtuais onde os escritórios obrigatoriamente devem disponibilizar toda a documentação de suas respectivas execuções orçamentárias estão servindo como um mero repositório de informações, eis que não estão sendo feitos procedimentos de análise por parte da Apex-Brasil, como a conferência de informações, exame documental e conciliação bancária dos extratos apresentados. 
338. Frisa-se que, em função das limitações materiais e de tempo que dispunha essa equipe de auditoria, foram verificados Desc e respectivos comprovantes de despesa de parte dos escritórios e relativos a apenas alguns meses específicos, não se configurando o exame feito em uma amostragem probabilística. Não obstante, ainda que os resultados não possam ser considerados para a população do objeto como um todo, crê-se que há o risco potencialmente elevado de que a inadequada comprovação da execução da despesa orçamentária, por parte dos escritórios no exterior, aliada a falta de um acompanhamento mais efetivo e concomitante por parte da própria Agência, resulte na ocorrência de desvios de finalidade e prejuízos, causados pela possível malversação dos recursos transferidos. 
Como foi disponibilizado, na presente oportunidade, um link de acesso aos documentos pela Apex-Brasil, procedeu-se à análise desses, de maneira a identificar a existência dos comprovantes que não foram encontrados, à época do trabalho de campo realizado pela Equipe de Auditoria do TCU. 
No caso do escritório de Havana, foram disponibilizadas as cópias da documentação que fundamentariam a movimentação financeira dos meses de maio e novembro de 2016. Ao confrontar os extratos bancários com essa documentação, pode-se constatar que:
no mês de maio de 2016, não foram encontrados os comprovantes referentes aos lançamentos dos dias 9 e 13, nos montantes de 7.220,73 ¿ e 1.304,91 ¿, respectivamente, indicados como 'pagos efectivo' (peça 161, p. 4 e 7) ;
no mês de novembro de 2016, não foi encontrado o comprovante referente ao lançamento do dia 7, no valor de 1.081,16 ¿, à título de 'pagos efectivo' (peça 161, p. 68) . 
Ressalta-se que a Apex-Brasil esclareceu que a movimentação da conta bancária do Escritório de Havana é referenciada em Euro e que, no ano de 2016, período objeto da análise de auditoria do TCU, o referido escritório já havia migrado a sua operação contábil e financeira para o software Quickbooks, não mais provendo as suas informações por Desc, e sim por meio de integração sistêmica (peça 164, p. 4) .
No caso dos escritórios de Miami e Bruxelas, os comprovantes não encontrados à época (peças 87, p. 26-27, e 94, p. 3-4) foram agora disponibilizados, comprovando assim as respectivas movimentações bancárias dos meses objeto de avaliação pela Equipe de Auditoria do TCU. A documentação que fundamenta esses lançamentos foi anexada aos autos (peça 162) .
A Apex-Brasil ressaltou que, no ano de 2019, período objeto de auditoria desse Tribunal, o escritório de Miami já utilizava a sua operação contábil e financeira no software Quickbooks, não mais provendo as suas informações por Desc, e sim por meio de integração sistêmica (peça 164, p. 8) .
Quanto ao escritório de Pequim, conforme exposto anteriormente, as planilhas apresentadas à época à Equipe de Auditoria do TCU não traziam as informações de movimentação de entradas e saídas, seus valores e respectivas documentações de suporte, de maneira que não foi possível o cotejo entre a movimentação no Desc com a documentação de suporte à época.
Ainda que tenha havido três lançamentos não apoiados nos extratos bancários do escritório de Havana e não tenha sido feito o exame acerca do escritório de Pequim à época da realização da auditoria pela inadequação dos Desc apresentados, os documentos trazidos aos autos pela Apex-Brasil demonstram que a movimentação ocorrida nos extratos bancários possuíam, em regra, comprovantes que os fundamentavam, o que ameniza consideravelmente a impropriedade consubstanciada no achado 'ausência de documentos que deram suporte aos lançamentos efetuados no Desc e nos extratos bancários'.
Conforme dito anteriormente, a Apex-Brasil entende que, uma vez que os comprovantes existem, o fundamento que servia de esteio à determinação proposta no Relatório de Auditoria, relacionada à elaboração de plano de ação, em que fossem estabelecidos os procedimentos a serem realizados pela Agência, com vistas a promover o saneamento das impropriedades apontadas no relatório quanto ao tema e realizar uma verificação mais ampla a respeito dos Desc, extratos bancários e toda a documentação probatória que fundamentou os lançamentos financeiros demostrados nesses documentos, teria se esvaído, de maneira que não seria mais cabível no caso concreto, inclusive por entender que seria uma medida pouco proveitosa e de grande ônus de execução (custo operacional) , em face da quantidade de profissionais envolvidos que teriam que paralisar suas atividades.
Em parte, concorda-se com essa ponderação, pois comprovou-se que a grande maioria dos documentos faltantes existiam de fato, o que minimiza a sensação de que muitas das despesas realizadas pelos escritórios no exterior, notadamente no caso do de Havana, pudessem não possuir documentação probatória que justificasse a movimentação bancária dos recursos.
Afirma-se que se concorda em parte, pois o caso concreto demonstra que a Apex-Brasil não estava atuando adequadamente no acompanhamento e na fiscalização dos gastos, por ausência de checagem da documentação probatória com a correspondente movimentação de recursos financeiros dos escritórios no exterior. 
O fato de encontrar as notas fiscais e demais comprovantes tempos depois do trabalho de auditoria feito não afasta essa observação e, embora a apresentação da documentação probatória, na presente oportunidade, tenha minimizado a percepção de risco a respeito da licitude da realização das despesas pelos escritórios no exterior, não se pode descartar totalmente que situações como essas tenham ocorrido nos últimos exercícios pelos diferentes escritórios no exterior.
Esclarecimentos prestados: Quanto à questão de acompanhamento e controle das despesas, a Apex-Brasil cita o Manual de Gestão dos Escritórios da Apex-Brasil no Exterior (EAs) , vigente a partir de 2020, de maneira a demonstrar ao TCU os controles atuais, bem como responsabilidades de cada envolvido no processo. O Manual, segundo a Agência, estaria organizado por volumes, sendo o Volume II referente à gestão orçamentária, contábil e financeira do Escritório (peça 164, p. 13) . 
A Apex-Brasil afirma que no manual, em seu primeiro capítulo, que versaria sobre o Orçamento, estariam definidos os procedimentos relativos aos processos de planejamento, execução, monitoramento e revisão orçamentária. O processo de execução orçamentária discorreria sobre as etapas de liberação mensal dos recursos a serem remetidos aos EAs, visando ao cumprimento de obrigações com os seus fornecedores. 
Segundo a Apex-Brasil, o Escritório receberia valores mensais para pagamento das suas obrigações e o repasse dos recursos estaria condicionado à: existência prévia de orçamento destinado à despesa; demonstrativo de que o EA não possui recursos para pagamento da despesa (por meio de receitas próprias, por exemplo) ; e, no caso de despesas finalísticas, o controle orçamentário, desde o planejamento, é por projeto, cuja aprovação passaria pela Diretoria Executiva. Os recursos somente seriam repassados se houvesse iniciativa orçamentária previamente cadastrada no sistema (peça 164, p. 13-14) . 
O controle financeiro e orçamentário mensal no procedimento de remessa de recursos, além de poder ser acompanhado pelo sistema, poderia ser monitorado por meio do aplicativo PowerBI e o Painel Orçamentário dos EAs Exterior (peça 164, p. 14) . 
Ainda sob a ótica de controle orçamentário, o Quickbooks possuiria relatórios que foram parametrizados para monitoramento do orçamento na moeda local, por conta contábil, para as despesas de manutenção e de pessoal (peça 164, p. 15) .
A Apex-Brasil afirmou que a Instrução Normativa de Gestão de Pagamentos e Desembolsos teria sido atualizada em 2021, mediante aprovação pela Resolução Direx 03-03/2021, de 19 de março de 2021, onde a Agência destaca os seguintes pontos (peça 164, p. 18-19) : 
13.PAGAMENTOS PELOS ESCRITÓRIOS DA APEX-BRASIL NO EXTERIOR 
13.1. Os Escritórios da Apex-Brasil no Exterior (EA) devem elaborar calendário próprio relativo à previsão de datas para pagamento de salários, impostos, fornecedores e viagens para o ano subsequente. Os mesmos deverão ser baseados no Calendário de Remessas aos Escritórios, divulgado pela Coordenação Financeira, e disponibilizados até a segunda semana de dezembro.
 (...) 
13.2. Os pagamentos de invoices de fornecedores e prestadores de serviços devem ser lançados pelos EA no Sistema de Gestão Quickbooks no prazo máximo de 2 dias úteis após o seu recebimento. 
13.3. Os EA devem elaborar uma Autorização de Pagamento (AP) específica, conforme o Anexo I, para cada pagamento a ser realizado. 
13.4. No caso dos EA que não dispuserem de recursos humanos em quantidade suficiente para efetuar a validação da despesa por pelo menos dois Colaboradores, a Autorização de Pagamento deve ser validada pela Gerência Regional. 
13.5. Os cadastramentos de pagamentos no Banco só devem ser realizados após as assinaturas das Autorizações de Pagamento e devem ser feitos, preferencialmente, por Colaborador diferente daquele que os tenham autorizado. 
13.6. O procedimento de aprovação dos pagamentos no Banco deve, preferencialmente, ser realizado por mais de um Colaborador. 
13.7. Os pagamentos devem ser realizados no Banco por Colaborador diferente do COO, sempre que possível. 
13.8. O acesso às contas do EA poderá ser solicitado pela Gerência de Orçamento, Finanças e Contabilidade a qualquer momento, para verificação das movimentações. 
13.9. Após a realização do procedimento de aprovação dos pagamentos no Banco, os pagamentos devem ser baixados no Sistema Quickbooks e anexados os respectivos comprovantes.
13.10.Os EA devem realizar conciliações financeiras semanais, no mínimo, e dispor do extrato bancário, documento fiscal, autorização de pagamento e comprovante de pagamento junto ao sharepoint para apresentação à Gerência de Orçamento, Finanças e Contabilidade, quando solicitado.
 (...) 
19 - Do Fechamento Mensal 
19.1 - O escritório de contabilidade local, após efetuar a conciliação contábil, deverá gerar relatórios de fechamento contábil dos Escritórios da Apex-Brasil no exterior, por meio da ferramenta Quickbooks: Balance Sheet e Profit & Loss, de acordo com as normas, práticas contábeis e legislações vigentes de cada país. 
19.2 - O EA Exterior deverá conferir os relatórios de fechamento contábil disponibilizados pelo escritório de contabilidade local, validando que as informações prestadas estejam de acordo com a movimentação financeira e os atos e fatos contábeis registrados no Quickbooks. 
19.3 - O EA Exterior deverá informar à Coordenação Contábil sobre a realização do fechamento contábil mensal até o 3º dia útil subsequente ao mês de fechamento. 
20 - Da Auditoria Independente 
20.1 - Auditores independentes serão contratados pela sede da Apex-Brasil para realização de auditoria contábil dos Escritórios Apex-Brasil no exterior. 
20.2 - As datas das auditorias serão alinhadas e informadas pela Coordenação Contábil. 
20.3 - Os EA Exterior deverão disponibilizar agendas para o atendimento dos auditores independentes, apresentando a documentação solicitada no pedido de análise previamente recebido.
A Apex-Brasil ressalta que os dados dos Escritórios no exterior somente seriam importados no sistema Protheus (da Sede) após a sinalização formal dos contadores locais de que os lançamentos foram finalizados e estariam corretos, tendo sido conduzida a conciliação bancária no sistema. Após a importação, o mês de referência seria bloqueado para novos lançamentos e os dados seriam atualizados nos painéis orçamentários para que se pudesse prosseguir com o processo de monitoramento (peça 164, p. 19) .
Por fim, menciona a Instrução Normativa (INA) Visitas Técnico-Administrativas nos Escritórios da Apex-Brasil no Brasil e Exterior, aprovada pela Resolução Direx 10-01-2019 de 01/10/2019. Essa INA estabeleceria as regras básicas para o planejamento e a realização de Visitas Técnico-Administrativas (Visitec) , a serem conduzidas pela Diretoria Executiva (Direx) ou por empregados por ela designados, bianualmente, nos Escritórios Apex-Brasil no Brasil e exterior (peça 164, p. 20) . 
As Visitecs seriam realizadas por uma comissão de empregados e teriam como objetivo: I) contribuir para o exercício da governança e gestão dos EA, promovendo medidas de orientação, quando couber; II) avaliar a eficiência, a eficácia e a efetividade das ações definidas para os EA; III) verificar, in loco, os desafios mais significativos enfrentados pelos EA e facilitar a adoção de medidas necessárias às suas soluções; e IV) propiciar à Apex-Brasil os elementos para o monitoramento, a avaliação e o controle das ações definidas para os EA (peça 164, p. 20) . 
Com a adoção dessas medidas, a Apex-Brasil entende que os controles atualmente vigentes seriam satisfatórios e contariam com robustas ferramentas sistematizadas para garantir a correta destinação dos seus recursos cuja responsabilidade de execução é dos Escritórios no Exterior (peça 164, p. 20) .
Análise: Durante o trabalho de auditoria, os sistemas mencionados pela Apex-Brasil não foram avaliados pela Equipe de Auditoria. Os trabalhos focaram nos procedimentos estabelecidos no Manual de Gestão dos Centros de Negócios no exterior, normatizado por meio da Resolução da Diretoria Executiva da Apex-Brasil 10/2014, aprovada em 2/10/2014, a qual aprovou a primeira alteração do Regulamento de Gestão dos Escritórios da Agência no exterior e o Manual de Gestão desses (evidência 67, p. 1-61) .
Repisa-se que a gestão das despesas executadas pelos escritórios no exterior era baseada na elaboração do já referido Desc e na disponibilização dos documentos, que fundamentaram os lançamentos nele presentes, em pasta virtual compartilhada entre o escritório no exterior e a sede da Apex-Brasil.
Com relação ao fato de a Agência justificar a inexistência desses documentos em face do uso de outras ferramentas de controle das despesas à época selecionada em amostra pela Equipe de Auditoria, é imperioso frisar que tais sistemáticas de controle não eram normatizadas internamente naquele período, de maneira que o seu uso não poderia, por si, servir de justificativa para não ser exigido.
Somente após a edição formal de um novo manual de gestão em que tais obrigações fossem afastadas é que a Agência poderia deixar de cobrar de seus escritórios a elaboração dos Desc e a remessa dos documentos que fundamentavam sua movimentação financeira.
Não obstante, os esclarecimentos apresentados demonstram que a Apex-Brasil vem adotando medidas com o objetivo de aperfeiçoar o controle exercido sobre os escritórios no exterior, com o uso de sistemas informatizados, realização de auditoria independente nos escritórios e possíveis visitas técnicas a serem realizadas periodicamente. 
A Agência apresentou cópia do atual Manual de Gestão dos Escritórios no Exterior e da Instrução Normativa INA 060-00, aprovada em março de 2021, que trata da gestão de pagamentos e desembolsos no âmbito da Apex-Brasil, inclusive seus escritórios no exterior (peça 165, p. 1-107 e 114-130) . Também apresentou cópia da Instrução Normativa IN 054/00 que disciplina as mencionadas visitas técnicas nos escritórios no exterior (peça 165, p. 108-113) .
Ressalta-se que, embora se esteja reconhecendo os esforços da Apex-Brasil em aperfeiçoar o controle exercido sobre os escritórios no exterior, não se está afirmando que o TCU considera as medidas suficientes e eficazes para os fins que se propõe, pois tal conclusão somente poderia ser obtida mediante a realização de um trabalho de auditoria específico a respeito.
Ainda no caso concreto, a entrega dos documentos de despesa que fundamentaram os lançamentos de saída dos extratos bancários em quase a sua totalidade afasta a percepção inicial de que muitas movimentações de débito ocorridas nos escritórios no exterior não tivessem fundamento. O que fica mais evidente na presente oportunidade é que o procedimento previsto à época no Manual de Gestão não estava sendo devidamente observado e a ausência de um controle efetivo da Apex-Brasil acabava por permitir o tipo de achado encontrado, mas as despesas dos escritórios no exterior, nos meses selecionados na amostra de auditoria, foram na quase totalidade comprovadas.
Dessa forma, tendo em vista o fato de a Agência: a) ter apresentado os documentos de despesa que fundamentaram a movimentação bancária nos escritórios de Havana, Miami e Bruxelas que não haviam sido disponibilizados à época do trabalho de auditoria realizado pelo TCU; b) ter adotado as novas medidas de controle já implementadas em seu âmbito, que, em seu dizer, visam ao aprimoramento do exercício de supervisão estratégica e operacional dos EAs; entende-se que a determinação inicialmente apresentada pode ser retirada da proposta de encaminhamento, pois entende-se que a adoção de plano de ação, em face dessas novas informações, não seria tão produtiva, podendo não revelar achados de auditoria importantes. 
Por conta disso e levando-se em conta que tal tarefa seria, até certo grau, onerosa, eis que a realização de uma varredura nas despesas executadas pelos escritórios no exterior ao longo de diversos exercícios passados exigiria, em face da quantidade de profissionais envolvidos para sua realização, a redução da força de trabalho para a realização das atividades ordinárias no âmbito da Apex-Brasil, haveria risco de que a implementação das atividades constantes do plano de ação fossem mais custosas que os possíveis benefícios advindos de sua realização. Assim, não será mais proposta a adoção da referida determinação acerca da implementação do plano de ação. 
Não será proposta, também, a ciência indicada no subitem 3.3. da proposta de encaminhamento do Relatório de Auditoria (peça 151, p. 90) , uma vez que a documentação ora apresentada comprova à movimentação financeira ocorrida nos escritórios de Miami, Havana e Bruxelas para o período selecionada na amostra de auditoria. Não obstante, fato é que as constatações narradas ao longo do relatório de auditoria demonstram que a Apex-Brasil não estava realizando um acompanhamento adequado das despesas executadas pelos escritórios no exterior e da maneira como os Desc estavam sendo apresentados, já que estavam em desacordo com os procedimentos do Manual de Gestão dos Escritórios no Exterior vigente à época. Por isso, em lugar da proposta a ser suprimida, será proposta a ciência da Apex-Brasil acerca do inadequado acompanhamento da execução financeira das despesas dos escritórios no exterior, de maneira a alertar à Agência de que não deve incidir novamente na ocorrência de situações semelhantes a essa no futuro, à luz dos ditames da Portaria-Segecex 9/2020 (Anexo único, Parte I, item 1.) e da Resolução TCU 315/2020 (art. 9º, inc. I) .
Ademais, a nova sistemática adotada pela Apex-Brasil para permitir o controle sobre a execução orçamentária e financeira dos escritórios no exterior, com o uso de softwares e realização de visitas técnicas, são medidas que encontram lastro nos termos da Resolução TCU 315/2020, art. 16, inciso II. Nesse sentido, entende-se não ser mais necessária a proposta de recomendação prevista no subitem 2.5. da proposta de encaminhamento constante do Relatório de Auditoria (peça 151, p. 90) , pois a Agência já adotou medidas para aprimorar esse processo de trabalho.
Esclarecimentos prestados: A Apex-Brasil faz ponderações a respeito de três subitens da recomendação proposta no item 2.3. do Relatório de Auditoria de Conformidade, cujo teor foi (peça 151, p. 89) :
2) recomendar à Apex-Brasil, nos termos do art. 11 da Resolução-TCU 315/2020: 
[...] 
2.3) [...] que adote medidas tendentes a inibir as fragilidades apontadas a seguir, relacionadas à aprovação de patrocínios, em face da necessidade de se garantir a aderência dos projetos apoiados por essa modalidade aos supracitados princípios: 
2.3.1) não exigência de comparação entre preços unitários de bens e serviços das planilhas dos eventos, projetos e/ou ações, a serem contemplados com recursos de patrocínio, com os correspondentes preços praticados no mercado, sem definição, ao menos, de um percentual mínimo aceitável de itens e preços a serem comparados; 
2.3.2) não exigência de que haja a discriminação detalhada dos itens de bens e serviços nas propostas orçamentárias dos projetos a serem financiados com recursos de patrocínio, de forma a permitir a identificação adequada desses e sem que haja possibilidade de ocorrências de ambiguidades na identificação do item a se comparar com os preços referenciais; 
[...] 
2.3.5) não exigência de previsão acerca dos preços unitários máximos admissíveis para os bens e serviços das planilhas dos eventos, projetos e/ou ações a serem contemplados com recursos de patrocínio, em face daqueles que são praticados no mercado.
As considerações da Apex-Brasil a respeito foram as seguintes (peça 155, p. 3-5) :
Inicialmente, cumpre consignar que o patrocínio não consubstancia contrato administrativo apto a atrair a incidência das normas pertinentes ao procedimento licitatório (STF, RE 953113 AgR-AgR, Relator (a) : Min. Luiz Fux, Primeira Turma, julgado em 11/12/2017, Processo Eletrônico DJe-292 Divulg 18-12-2017, Public 19-12-2017) . 
Neste sentido, com a devida vênia ao trabalho empreendido pela equipe de auditoria técnica, não é cabível uma análise pormenorizada dos valores concedidos a título de patrocínio ou uma justificativa do preço dos patrocínios, contendo detalhamento dos custos do patrocinado.
Nos termos do voto condutor do Acórdão 1785/2003-TCU-Plenário, o patrocínio/apoio está vinculado não aos custos intrínsecos do objeto patrocinado, mas ao retorno publicitário dele advindo. Nesta mesma senda o entendimento sufragado no Acórdão 2770/2018-TCU-Plenário:
 (..) o volume de recursos destinado ao patrocínio, quando objetiva apenas a divulgação da marca do patrocinador, não está vinculado às despesas realizadas, mas ao retorno publicitário dele advindo (almeja-se somente a divulgação da marca) .
De igual sorte, o Acórdão 1785/2003-TCU-Plenário, segundo o qual não caberia ao patrocinador avaliar os custos apresentados para determinado evento que se deseja patrocinar, mas, sim, o retorno publicitário dele advindo. Deste modo, a análise de viabilidade das propostas de patrocínio apresentadas à Apex-Brasil foi feita regularmente pela avaliação da instituição patrocinada, do evento, do custo benefício relativo ao valor solicitado e da sua vinculação à atividade fim e objetivos institucionais, sem considerar os custos dos eventos apoiados mas os resultados de retorno de mídia relevantes, eis que os contratos de patrocínio prescindem de comprovação dos gastos por parte do patrocinado, ou seja, não há vinculação entre os recursos repassados pelo patrocinador e as despesas efetivamente realizadas pelo patrocinado.
Sem prejuízo das ponderações supra, mesmo ciente da não imperatividade do comando, mas prezando pela transparência e pela eficiência que permeiam o processo, cumpre expor a essa e. Corte a impossibilidade fática de atendimento e rogar pela revisão de poucos de seus direcionamentos. 
Isso porque a avaliação de vantajosidade da cessão do patrocínio é feita pela Apex-Brasil com cuidadosa análise do ganho de marca que a ação de patrocínio pode proporcionar, atinente à possibilidade de aliar a imagem da Agência ao evento e a sua audiência. Sendo assim, a relação custo-benefício é avaliada entre o valor solicitado pelo proponente e as contrapartidas por ele oferecidas. Nesse sentido, os valores de produção do evento em si não devem ser matéria de análise apurada, pois não está sendo contratada a produção do evento.
 (...) 
A recomendada formação de preços referenciais ou pesquisa de preços para comparativo dos custos de produção das ações patrocinadas obrigaria mais uma árdua etapa em um processo já bastante consolidado, e uma atividade morosa e onerosa que não seria eficiente ou mesmo apresentaria os resultados almejados, visto não ter vínculo direto com o retorno que será obtido pelas contrapartidas. A eventual implementação desse procedimento pode inviabilizar o processo e ocasionar desinteresse dos proponentes, por ser infrutífero e fugir à regra de mercado.
Por essa razão, também aqui, roga-se, respeitosamente, pelo não acolhimento da proposta de encaminhamento quanto às recomendações relativas às supostas fragilidades apontadas nos itens 2.3.1. e 2.3.5, assim como a exclusão do trecho final do item 2.3.2, o qual exige a comparação dos custos de produção com preços referenciais, seja pelo acolhimento da preliminar de reconhecimento da inaplicabilidade das normas atinentes à licitação, notadamente quanto à sistemática de precificação em planilha dos custos dos bens e serviços envolvidos, seja por serem incompatíveis com a própria natureza do patrocínio, poderosa ferramenta estratégica de marketing.
Análise: Não se defendeu, no relatório de auditoria, a posição de que patrocínio fosse de natureza semelhante a contratos administrativos. Firmou-se o entendimento de que os patrocínios devem ser firmados desde que a relação custo-benefício entre os aportes financeiros a serem feitos pela Apex-Brasil e as contrapartidas por ela recebidas atendam ao princípio da economicidade (peça 151, p. 43-44) . 
A Apex-Brasil argumenta a existência de precedentes no TCU de que não caberia ao patrocinador avaliar os custos apresentados para determinado evento que se deseja patrocinar, mas, sim, o retorno publicitário dele advindo, mas as decisões do Tribunal são prolatadas em circunstâncias específicas de determinado caso concreto, de maneira que não são aplicáveis obrigatoriamente a outros casos e nem vinculam as futuras deliberações. 
Aliás, conforme foi ressaltado no relatório de auditoria (peça 151, p. 10) , no que diz respeito a patrocínios, em 23/2/2016 foi prolatado o Acórdão 2010/2016-TCU-Segunda Câmara, da relatoria do Ministro-Substituto Marcos Bemquerer, por meio do qual foram apresentadas as seguintes recomendações à Apex-Brasil:
1.7.1.2. edite o seu normativo que rege a concessão de patrocínios, de maneira a:
1.7.1.2.1. incluir o orçamento detalhado em planilha de quantitativos e custos unitários como um dos elementos obrigatórios a compor o projeto proposto;
1.7.1.2.2. acrescentar como obrigatória a análise da relação custo-benefício do projeto, sopesando o montante financeiro a ser concedido e o retorno institucional a ser obtido com a contrapartida oferecida pela entidade proponente;
Ou seja, existe acórdão específico voltado à Apex-Brasil recomendando a inclusão do orçamento detalhado, cujo objetivo é possibilitar às áreas técnicas da Agência o exame da relação custo-benefício e da economicidade. Não há sentido em a Apex-Brasil exigir tal peça e não a utilizar para esse fim, situação que se vislumbrou na prática, com a análise feita sobre os dossiês de patrocínios, quando da realização da auditoria (parágrafos 188 a 192 do Relatório de Auditoria - peça 151, p. 41-42) .
Ademais, por conta do limite máximo de 60% a ser financiado pela Agência e estabelecido por ela mesma em seu Regulamento de Patrocínios, item 2.3, asseverou-se que esse percentual deveria ser calculado sobre o valor justo, ou seja, compatível com os preços praticados no mercado, o que obrigaria a Apex-Brasil a verificar a pertinência dos preços sugeridos pelo interessado. E sem o exame dos custos, uma possível majoração de preços na planilha orçamentária apresentada pelo interessado, faria com que o aporte feito pela Apex-Brasil pudesse representar um dano ao erário.
Vide os trechos abaixo do referido relatório de auditoria em que esse posicionamento foi defendido (peça 151, p. 43-45) :
 Não há dúvida que o patrocínio visa a exposição da marca e não a realização do evento no qual ela será exposta, pois o regulamento próprio da Apex-Brasil o conceitua como ações de comunicação de marketing que se realiza por meio da aquisição do direito de associação da marca, conforme ressaltaram os gestores da Agência. Ocorre que o valor a ser aportado precisa ser balizado, devidamente motivado, e atender aos princípios que regem o uso de recursos públicos, eis que a Apex-Brasil precisa, necessariamente, observá-los. O próprio normativo da Agência faz previsão acerca da análise do preço proposto ou do custo-benefício, conforme exposto acima.
 No caso de patrocínio, entende-se que o valor a ser aportado precisa atender ao binômio custo-benefício. Não seria razoável, eficiente ou econômico aportar recursos em montante que não se traduzam em ganhos proporcionais à Apex-Brasil. Num exemplo simplório, um retorno X para um aporte de 5X, 10X ou 20X em um evento pode não ser interessante para Agência, não se justificando apoiar aquela ação.
 Frisa-se que não está se afirmando que o ganho promocional tenha que ser exato ao custo do patrocínio a ser feito, mas a Agência, pela necessidade de ter que garantir o uso eficiente e a própria economicidade de todos os seus atos, deve justificar a razoabilidade da operação, pois, do contrário, não estará comprovando a obtenção de custo-benefício que justifique o aporte de recursos. Ou seja, a Apex-Brasil deveria avaliar qual o valor justo das contrapartidas oferecidas, a preços de mercado, e avaliar se o custo de patrocinar determinada ação proposta é compensado, justificável, pelos benefícios a serem auferidos por meio dessas contrapartidas. Ressalta-se que, em termos de patrocínio, contrapartida é o benefício a ser concedido pela entidade patrocinada à Apex-Brasil, de maneira a justificar que a Agência conceda recursos para a realização da ação objeto do patrocínio.
 Constatou-se que, para todos dossiês analisados em que constam planilhas orçamentárias com quantitativos e custos unitário e total, não é possível identificar inequivocamente quais itens da planilha correspondem às contrapartidas apresentadas, seja na própria planilha, seja nos autos do respectivo dossiê. Ademais, nos pareceres técnicos constantes desses dossiês, não se verificou memória de cálculo confeccionado pela área técnica competente que demonstre que o valor a ser aportado e o ganho promocional da marca Apex-Brasil são proporcionais, razoáveis, a ponto de justificar, sob a ótica do custo-benefício, a realização do patrocínio.
 Um ponto a acrescentar é que, sem um exame da pertinência dos valores solicitados pelo interessado em ser patrocinado, a observância do limite máximo de aporte financeiro de 60% do custo total do evento, previsto no atual regulamento de patrocínios da Agência, em seu item 2.3, fica prejudicada. Exemplificando, caso uma ação de patrocínio fosse apresentada com o custo total de X, mas, na verdade, uma vez feito o devido exame da economicidade, fosse correto ser executada a preços de mercados X/2, isso significa que o valor máximo que poderia ser objeto de patrocínio seria no máximo 60% de X/2 e não de X.
 Ademais, muito embora se reconheça que o patrocínio vise a exposição da marca e não a realização do evento no qual ela será exposta, no caso hipotético acima, o princípio da economicidade estaria sendo frontalmente atingido, pois a Agência tem o dever de observar a economicidade de seus atos, em consonância com o art. 70 da Constituição Federal, sendo incompatível com esse princípio o argumento de que não se precisaria preocupar com os valores propostos por não ter ingerência sobre os custos dos fornecedores, pois a Apex-Brasil tem o dever de pagar o valor justo e não, eventualmente, superfaturado por bens e serviços. 
 Basta utilizar-se do mesmo tipo de exemplo anterior, mas de maneira propositalmente exagerada, para demonstrar como argumento de que a Agência não deveria se preocupar com o valor proposto para a execução da ação como um todo é frágil: se o evento custasse X, com base nos parâmetros de mercado, mas fosse apresentado um projeto apontando o custo de 100X, ficando 60% do valor a cargo da Apex-Brasil, ou seja, 60X, seria plausível a Agência pagar esse valor, ainda que considerasse as contrapartidas oferecidas interessantes a seus objetivos? Será que a Agência não deveria, então, se preocupar com o exame da economicidade, princípio que deve obrigatoriamente nortear toda a sua atuação?
 Considera-se que o fato de o atual regulamento de patrocínios da Agência permitir um aporte de valor de até 60% do total do custo integral do projeto, o que induz dizer que mais da metade do valor para a realização de uma ação de patrocínio pode ser financiada por recursos públicos, é motivo relevante o suficiente para justificar o cuidado em se examinar a economicidade dos custos propostos.
 Para fins de melhor delineamento do instituto do patrocínio, aproveita-se dos dispositivos da Instrução Normativa Secom-PR 2/2018, suscitada pela própria Apex-Brasil, embora, repisa-se, ela não ser aplicável à Agência. O seu art. 16, §§ 1º e 2º, prevê que a determinação do valor do investimento no projeto de patrocínio deverá ser pautada pela adoção de critérios objetivos de avaliação da vantajosidade para a Administração Pública, não estando vinculada aos custos de execução da ação patrocinada, sendo, contudo, que a avaliação deverá considerar a adequação do binômio custo-benefício, ou seja, a equivalência entre as oportunidades institucionais e, se for o caso, mercadológicas proporcionadas pelo projeto, com o valor do investimento no patrocínio.
 Tal entendimento reforça o posicionamento adotado no presente relatório de que, embora os ganhos a serem obtidos não precisem ser, necessariamente, coincidentes ao custo estimado da ação promocional objeto do patrocínio, faz-se necessário observar se a relação custo-benefício justifica o aporte de recursos.
 Considera-se, ainda, que o entendimento também não afasta o exame da economicidade, pois o princípio constitucional se sobrepõe a normas infralegais e, conforme já explanado, sem a definição correta do valor justo da ação de patrocínio, resta prejudicada a observância do limite máximo de 60% do custo total da ação objeto do patrocínio.
 A tarefa de avaliar os custos nem sempre é fácil, mas os princípios que regem o uso dos recursos públicos, em especial o da economicidade, exigem de seus gestores todo o zelo necessário. A Apex-Brasil, diante da situação, baseada em sua experiência com a concessão de patrocínios, e tendo em vista a necessidade de dar seguimento a sua missão institucional, deve continuar evoluindo seus procedimentos internos, estabelecendo os devidos critérios a serem observados pelas suas áreas competentes, que equilibrem a observância dos princípios constitucionais e administrativos e a viabilização de suas atividades. 
O princípio da economicidade, previsto no art. 70 da Constituição Federal, exige de todos aqueles que façam a gestão e uso de recursos públicos adotem procedimentos que garantam a sua observância. Não importa que seja contrato ou patrocínio, o princípio deve ser observado.
Frisa-se que, para todos dossiês analisados em que constavam planilhas orçamentárias com quantitativos e custos unitário e total, constatou-se não ser possível identificar inequivocamente as contrapartidas oferecidas, seja na própria planilha, seja nos autos, fato que não permite verificar a comprovação da aderência da análise ao princípio da economicidade. 
Ademais, foi constatada a falta de documentação comprobatória nos dossiês de patrocínios de memórias de cálculo das análises de preço e da própria contrapartida, que demonstrassem haver sido realizadas análises de economicidade para os eventos, projetos e/ou ações beneficiadas com os recursos da Apex-Brasil (peça 151, p. 41-42) .
Mais uma vez, reforçar-se-á com um exemplo fictício, os possíveis riscos da não avaliação dos custos previstos no orçamento. Supondo a seguinte situação: o interessado apresentaria sua planilha orçamentária, no montante de R$ 1.000.000,00, discriminado os insumos que seriam utilizados para possibilitar a realização da ação de seu interesse e solicitaria à Apex-Brasil que patrocinasse 60% desse valor, montante esse permitido pelo regulamento da Agência. Ele indicaria, ainda, quais seriam as contrapartidas que a Agência teria direito. A Apex-Brasil, segundo seu entendimento, realizaria apenas a análise das contrapartidas e, possivelmente, concluiria que, para o aporte de recursos a ser feito, a relação custo-benefício justificaria a aprovação do patrocínio. Liberar-se-ia, assim, 60% do valor da ação, no caso R$ 600.000,00. Posteriormente, supondo a realização do exame da economicidade pelos órgãos de controle sobre o orçamento apresentado no pedido de patrocínio, se descobriria que aqueles insumos, a preços de mercado, deveriam ter custado R$ 200.000,00. Nessa situação, perfeitamente possível de ocorrer no mundo real, ter-se-ia um débito de R$ 400.000,00. Além disso, a relação custo-benefício inicialmente verificada não seria mais verídica, pois as contrapartidas não estariam adequadas ao valor real da ação a ser patrocinada, distorcendo completamente a citada relação. Não é preciso dizer que, nesse caso, o patrocínio não poderia ter sido autorizado.
As recomendações feitas, e que são objeto de ponderação na presente oportunidade pela Apex-Brasil, tem o objetivo de evitar que situações como essa ocorram no mundo real e não burocratizar, excessivamente, o procedimento de concessão de patrocínios ou inviabilizá-lo. Busca-se exigir que a Apex-Brasil garanta que o instituto do patrocínio esteja em completa observância aos princípios constitucionais da eficiência e da economicidade que devem ser cumpridos.
Inclusive, em nenhum momento observa-se justificativas plausíveis de que a adoção de tais procedimentos, quando da concessão de patrocínios, inviabilizaria o uso desse instrumento pela Agência. Basta ver que exames de economicidade são realizados em certames licitatórios e isso não inviabiliza as contratações de bens e serviços. As medidas defendidas, ao contrário, visam tornar mais técnica a análise, o que certamente refletirá em ganhos para a própria Apex-Brasil. 
Conforme foi transcrito anteriormente, avaliar os custos nem sempre é tarefa fácil, mas os princípios que regem o uso dos recursos públicos, em especial o da economicidade, exigem que seus gestores o façam, de maneira que a Apex-Brasil deve continuar evoluindo seus procedimentos internos, estabelecendo os devidos critérios a serem observados pelas suas áreas competentes, que equilibrem a observância dos princípios constitucionais e administrativos e a viabilização de suas atividades. Inclusive, tal análise precisa ser aperfeiçoada, pois se considera inviável quaisquer manifestações acerca da relação custo-benefício sem que seja apoiada em um estudo acerca da valoração, ainda que estimada, da contrapartida oferecida.
Frisa-se que essas recomendações propostas, ora contestadas, já haviam sido disponibilizadas para comentários dos gestores da Apex-Brasil e foram objeto de análise no relatório de auditoria, tendo sido afastados os argumentos contrários às suas pertinências (peça 151, p. 46-50) .
Dessa forma, entende-se que as recomendações 2.3.1., 2.3.2. e 2.3.5. da proposta de encaminhamento sugerida no relatório de auditoria (peça 151, p. 89-90) devam ser mantidas.
CONCLUSÃO
A documentação apresentada pela Agência Brasileira de Promoção de Exportações e Investimentos (Apex-Brasil) , por meio da petição protocolada, demonstra que a movimentação financeira ocorrida nos extratos bancários dos escritórios no exterior, referentes aos meses escolhidos na amostra de auditoria, possuía, em regra, comprovantes que a fundamentava, o que ameniza consideravelmente a impropriedade consubstanciada no achado 'ausência de documentos que deram suporte aos lançamentos efetuados no Demonstrativo de Entradas e Saídas de Caixa (Desc) e nos extratos bancários' do Relatório de Auditoria (parágrafos 7-38) .
Dessa forma, tendo em vista o fato de a Agência: a) ter apresentado quase a integralidade dos documentos de despesa que fundamentaram a movimentação bancária nos escritórios de Havana, Miami e Bruxelas que não haviam sido disponibilizados à época do trabalho de auditoria realizado pelo TCU; e b) ter adotado novas medidas de controle já implementadas em seu âmbito, entende-se, por esses argumentos, que a proposta de determinação (item 1. do Relatório de Auditoria, peça 151, p. 88) não seja mais oportuna (parágrafo 39-44) .
Também com base nisso, não será mais proposta a ciência constante do subitem 3.3. do Relatório de Auditoria (peça 151, p. 90) , por ser diretamente relacionada com a falta de documentação ora esclarecida pela Apex-Brasil, contudo, em seu lugar, será proposta a ciência da Agência acerca do inadequado acompanhamento da execução financeira das despesas dos escritórios no exterior, de maneira a inibir a ocorrência de situações semelhantes a essa no futuro (parágrafo 45) . 
E tendo em vista que a nova sistemática implantada pela Apex-Brasil, para permitir o controle sobre a execução orçamentária e financeira dos escritórios no exterior, com o uso de softwares e com a realização de visitas técnicas, são medidas aderentes ao estabelecido na Resolução TCU 315/2020, art. 16, II, entende-se que a proposta de recomendação prevista no subitem 2.5. do referido relatório (peça 151, p. 90) também não se faz mais necessária (parágrafo 46) .
No que se refere às recomendações ligadas a patrocínios concedidos ora questionadas (subitens 2.3.1., 2.3.2. e 2.3.5. do Relatório de Auditoria, peça 151, p. 89) , as justificativas prestadas pela Apex-Brasil não tiveram o condão de mudar o entendimento consubstanciado no relatório de auditoria, de maneira que serão mantidas as propostas de encaminhamento a respeito (parágrafos 47-63) .
As demais medidas propostas no Relatório de Auditoria (peça 151, p. 88-90) , não referenciadas aqui na presente instrução, serão mantidas no encaminhamento que se segue. 
Por fim, o art. 7º, §1º, da Portaria Segecex 9/2020, prevê que a proposição de recomendações deve contemplar a menção quanto à necessidade ou não de monitoramento da medida. Assim, cumpre informar que, durante a realização dos procedimentos de auditoria realizados sobre os projetos setoriais e de patrocínios escolhidos em amostra, verificou-se possíveis pontos sensíveis que se revelaram uma oportunidade de melhoria para aperfeiçoar o procedimento de exame de economicidade das propostas, bem como a capacidade financeira dos proponentes, por parte da Apex-Brasil. Não foram detectadas irregularidades mais graves, como a ocorrência de débito ou favorecimento indevido e, por isso, entende-se que a proposição de recomendações seja suficiente e adequada ao caso.
Em face disso e tendo em vista que cabe a Unidade Jurisdicionada avaliar a conveniência e a oportunidade de implementar as recomendações, conforme previsto no Anexo Único da Portaria Segecex 9/2020, alterada pela Portaria Segecex 12/2020, entende-se que não há necessidade de que elas sejam monitoradas, sem prejuízo de que, em futuras auditorias a serem realizadas na Apex-Brasil, o tema possa ser revisitado.
Ressalta-se, contudo, que as recomendações estão sendo sugeridas com o propósito de aperfeiçoar os procedimentos internos da Agência, a fim de minimizar/evitar que situações danosas mais graves possam vir a ocorrer em projetos setoriais e patrocínios, de maneira que os gestores da Apex-Brasil, ao optarem por não adotar as recomendações sugeridas pelo TCU, estarão assumindo o risco pela ocorrência de irregularidades que se materializarem e que pudessem ser evitadas, caso tivessem seguido as recomendações exaradas por essa Corte de Contas.  
PROPOSTA DE ENCAMINHAMENTO
Ante todo o exposto, submetem-se os autos à consideração superior, propondo o seguinte:
1) recomendar à Agência Brasileira de Promoção de Exportações e Investimentos (Apex-Brasil) , nos termos do art. 11 da Resolução-TCU 315/2020:
1.1) e com fundamento nos princípios da publicidade, da economicidade e da prestação de contas, previstos, respectivamente, nos artigos 37, caput, e 70, caput e seu parágrafo único, da Constituição Federal, que adote medidas tendentes a inibir a ocorrência futura das diferentes fragilidades relacionadas as atividades de análise de custos dos projetos setoriais, apontadas a seguir, em face da necessidade de se garantir a aderência dos projetos setoriais aos referidos princípios:
1.1.1) falta de adequado detalhamento dos itens de bens e serviços nas planilhas orçamentárias;
1.1.2) ausência de definição de quantidade mínima de itens constantes da planilha orçamentária a ter o preço avaliado pelas áreas competentes da Agência;
1.1.3) ausência de memórias de cálculo utilizadas pelas áreas competentes da Agência para validar as comparações de preços efetuadas;
1.1.4) fragilidades na manutenção dos registros de preços de referência da Apex-Brasil;
1.1.5) não validação dos custos de bens e serviços (economicidade) , pelas áreas competentes da Agência, quando da reprogramação de ações e de despesas ocorridas durante a execução dos convênios.
1.2) e com fundamento no princípio da eficiência previsto na Constituição Federal, art. 37, caput, que adote os procedimentos necessários para mitigar a fragilidade apontada a seguir, relacionada à verificação da capacidade financeira das entidades proponentes de projetos setoriais:
1.2.1) ausência de definição e de implantação de metodologia para determinar como a capacidade financeira deve ser demonstrada e os efeitos disso para a aprovação dos valores a serem pactuados, por meio de convênios, em função dessa capacidade.
1.3) e em função dos princípios constitucionais da eficiência, da economicidade e da publicidade, previstos nos artigos 37, caput, e 70, da Constituição Federal, que adote medidas tendentes a inibir as fragilidades apontadas a seguir, relacionadas à aprovação de patrocínios, em face da necessidade de se garantir a aderência dos projetos apoiados por essa modalidade aos supracitados princípios:
1.3.1) não exigência de comparação entre preços unitários de bens e serviços das planilhas dos eventos, projetos e/ou ações, a serem contemplados com recursos de patrocínio, com os correspondentes preços praticados no mercado, sem definição, ao menos, de um percentual mínimo aceitável de itens e preços a serem comparados;
1.3.2) não exigência de que haja a discriminação detalhada dos itens de bens e serviços nas propostas orçamentárias dos projetos a serem financiados com recursos de patrocínio, de forma a permitir a identificação adequada desses e sem que haja possibilidade de ocorrências de ambiguidades na identificação do item a se comparar com os preços referenciais;
1.3.3) não exigência de identificação e discriminação inequívoca dos itens a serem dados em contrapartida à Agência, acompanhados com seus respectivos custos e quantitativos unitários, de maneira a permitir a sua valoração/quantificação, estimada ao menos, e a consequente avaliação da relação custo-benefício;
1.3.4) não exigência acerca da necessidade de que sejam anexadas ao parecer técnico, em cada dossiê, a memória de cálculo efetuada pelas áreas competentes da Agência para se chegar as respectivas conclusões, notadamente acerca da quantificação da relação custo-benefício;
1.3.5) não exigência de previsão acerca dos preços unitários máximos admissíveis para os bens e serviços das planilhas dos eventos, projetos e/ou ações a serem contemplados com recursos de patrocínio, em face daqueles que são praticados no mercado.
1.4) e por força dos princípios da publicidade e da economicidade, constantes dos artigos 37, caput, e 70, parágrafo único, da Constituição Federal, aperfeiçoar os critérios de aceitabilidade de contrapartidas ofertadas nas propostas de patrocínio, considerando o seu potencial retorno, inclusive financeiro, frente aos valores a serem concedidos, de forma a corrigir as fragilidades referentes à matriz de análise de patrocínios e a demonstrar a vantajosidade na concessão, e anexar aos dossiês de patrocínio os pareceres e a documentação de suporte relacionadas às análises realizadas por suas áreas técnicas competentes para tal;
2) dar ciência à Agência Brasileira de Promoção de Exportações e Investimentos (Apex-Brasil) , nos termos do art. 9º da Resolução TCU 315/2020: 
2.1) que, no exame das propostas orçamentárias dos escritórios no exterior, foram verificadas as seguintes impropriedades:
2.1.1) inadequada discriminação das diferentes naturezas de dotação que cada item de despesa se refira (item 3.1 do Manual de Gestão) , sem utilização de codificação padronizada para as diferentes rubricas;
2.1.2) ausência de previsão de metas/objetivos a serem cumpridos, notadamente quando da execução de dotações ligadas à promoção comercial e a projetos específicos e de procedimentos necessários ao acompanhamento da execução e mensuração dos resultados obtidos pelos escritórios no exterior;
2.2) que os Demonstrativos de Entradas e Saídas de Caixa (Desc) apresentados pelos escritórios de Havana (maio/2016 e novembro/2016) , Miami (maio/2019 e outubro de 2019) , Pequim (abril/2018 e setembro/2018) e Bruxelas (março/2017 e agosto/2017) não estavam de acordo com os itens 4.9 e 4.10 e Anexo D do Manual de Gestão dos Escritórios da Apex-Brasil no Exterior, o que prejudica o efetivo controle da execução orçamentária dos escritórios no exterior pela Agência, e resulta em aumento do risco de ocorrência de desvios de finalidade e prejuízos causados pela possível malversação dos recursos transferidos, em inobservância aos princípios da eficiência e da economicidade previstos nos artigos 37, caput, e 70 da Constituição Federal;
2.3) que foi vislumbrado o inadequado acompanhamento por parte da Agência quanto à execução financeira das despesas dos escritórios de Havana, Miami, Bruxelas e Pequim, em face das ocorrências contrárias aos itens 4.9, 4.10, 4.16 e 4.19 do Manual de Gestão dos Escritórios da Apex-Brasil no Exterior vigente à época dos fatos;
3) informar à Agência Brasileira de Promoção de Exportações e Investimentos (Apex-Brasil) e ao Ministério das Relações Exteriores do acórdão que vier a ser proferido, destacando que o relatório e o voto que fundamentam a deliberação ora encaminhada podem ser acessados por meio do endereço eletrônico www.tcu.gov.br/acordaos;
4) arquivar o presente processo, com fundamento no art. 169, inciso V, do Regimento Interno do Tribunal, ficando a unidade técnica dispensada de promover o monitoramento das deliberações a serem prolatadas, consoante o art. 17, §2º, da Resolução TCU 315/2020."
	É o relatório.

Daniella Vitelbo Aparicio Pazini Riper (174987/OAB-SP), João Marcos Castro da Silva (33230/OAB-DF) e outros, representando Agência Brasileira de Promoção de Exportações e Investimentos.

Não atuou.

AUDITORIA DE CONFORMIDADE. AVALIAÇÃO DOS PROJETOS DE APOIO À EXPORTAÇÃO, DOS PATROCÍNIOS CONCEDIDOS E DAS ATIVIDADES E RESULTADOS DOS CENTROS DE NEGÓCIOS NO EXTERIOR. VERIFICAÇÃO DA ADERÊNCIA AOS DISPOSITIVOS DA LAI QUANTO À DISPONIBILIZAÇÃO DE INFORMAÇÕES E ATENDIMENTO AO PÚBLICO. RECOMENDAÇÕES. CIÊNCIA.

RELATÓRIO DE AUDITORIA (RA)

Secretaria de Controle Externo do Desenvolvimento Econômico (SecexDesen)

Em exame auditoria de conformidade realizada na Agência Brasileira de Promoção de Exportações e Investimentos - ApexBrasil com o objetivo de avaliar:
a) aspectos relacionados a projetos de apoio à exportação e patrocínios concedidos, seu monitoramento e avaliação de resultados por parte da agência;
b) aspectos relacionados aos controles internos atinentes aos Centros de Negócio no exterior e unidades de atendimento da agência;
c) a ocorrência ou não das chamadas disfunções burocráticas, com foco na observância de pontos previstos na Lei de Acesso à Informação, ligados à disponibilização de informações de interesse público e de canais de atendimento à sociedade.
2. 	O volume total de recursos fiscalizados foi de R$ 315.466.543,00, sendo a maior parte ligada aos projetos setoriais, no valor de R$ 266.619.939,73, dos quais o valor concedido pela Apex-Brasil, sem contrapartida, alcançou R$ 167.104.998,46. O período abrangido pela fiscalização foi de 1/1/2015 a 31/12/2019.
3.	A íntegra do relatório de auditoria foi transcrita na fase processual anterior e a equipe apontou os seguintes achados de auditoria:
"a) Disposições regulamentares inadequadas no regulamento de convênios aprovado pela Resolução da Diretoria Executiva da Apex-Brasil 03-03/2016, de 8/3/2016, alterado posteriormente pelas Resoluções 05-05/2016 e 04/2017, bem como no Manual de Procedimentos de Convênios da Apex-Brasil, que prejudicam a observância do princípio administrativo da economicidade e da publicidade, quando da formalização do projeto, seu acompanhamento e o posterior exame da prestação de contas;
b) Ausência de disposições regulamentares, no regulamento de patrocínios aprovado pela Resolução CDA 05/2017, bem como no Manual de Patrocínios aprovado pela Resolução 02-02/2018 da Diretoria Executiva da Apex-Brasil, que prejudicam a observância do princípio administrativo da economicidade, da eficiência e da publicidade, quando da formalização do projeto, seu acompanhamento e o posterior exame da prestação de contas;
c) Propostas orçamentárias dos escritórios da Apex-Brasil no exterior apresentadas em padrão diferente do estabelecido no normativo próprio, sem a devida discriminação adequada das diferentes naturezas de dotação e sem previsão de metas e objetivos a serem perseguidos;
d) Demonstrativo de Entradas e Saídas de Caixa (Desc) apresentado pelos escritórios da Apex-Brasil no exterior em desacordo com o Manual de Gestão dos Escritórios da Agência no exterior (Anexo D) e com ausência de informações obrigatórias, além de ausência de documentos que deram suporte aos lançamentos efetuados no DESC e nos extratos bancários; 
e) Ausência de três propostas comerciais válidas, a fim de justificar o preço praticado e a escolha de determinado fornecedor quando da aquisição de materiais e serviços por parte dos escritórios da Apex-Brasil no exterior; 
f) Atuação inadequada das áreas técnicas competentes da Apex-Brasil, para o acompanhamento da execução das despesas dos escritórios no exterior;
g) Superficialidade e/ou incompletude em parte das informações disponibilizadas no sítio eletrônico da Apex-Brasil."
4.	Em consequência, a unidade técnica formulou proposta de encaminhamento contendo determinação e recomendações, com o objetivo de aperfeiçoar os normativos internos que regulam a realização de convênios para a execução de projetos setoriais, a concessão de patrocínios e a gestão dos escritórios no exterior. 
5.	No dia 19/8/2021, a ApexBrasil juntou aos autos petição (peça 155) na qual forneceu acesso aos documentos que deram suporte aos lançamentos efetuados no Demonstrativo de Entradas e Saídas de Caixa (Desc) e nos extratos bancários, relativos aos escritórios da agência no exterior. Segundo a ApexBrasil, no decorrer da auditoria houve "falhas de disponibilização e organização dos arquivos", o que prejudicou o repasse das informações à equipe de auditoria.
6.	Além disso, a agência apresentou considerações adicionais sobre os procedimentos adotados internamente para analisar a viabilidade das propostas de patrocínio apresentadas à ApexBrasil.
7.	Diante disso, o Acórdão 2066/2021-TCU-Plenário determinou a conversão do julgamento em diligência, para análise, por parte da unidade técnica, dos novos elementos trazidos pela ApexBrasil, o que se faz nessa oportunidade.
8.	Conforme detalhado no relatório precedente, a agência afirmou que os escritórios no exterior dispunham de toda a documentação que deu suporte aos lançamentos efetuados no Demonstrativo de Entradas e Saídas de Caixa - Desc e nos extratos bancários, e que esses elementos não teriam sido entregues para a equipe de auditoria devido a falhas na disponibilização e organização dos arquivos correspondentes, agora corrigidas com a entrega do material por meio de um link de acesso.
9.	Analisado o novo conjunto probatório, a unidade técnica concluiu "que os documentos trazidos aos autos pela Apex-Brasil demonstram que a movimentação ocorrida nos extratos bancários possuía, em regra, comprovantes que os fundamentavam, o que ameniza consideravelmente a impropriedade consubstanciada no achado 'ausência de documentos que deram suporte aos lançamentos efetuados no Desc e nos extratos bancários'". No entanto, ressalva que as evidências indicam "que a ApexBrasil não estava atuando adequadamente no acompanhamento e fiscalização dos gastos, por ausência de checagem da documentação comprobatória com a correspondente movimentação dos recursos financeiros dos escritórios no exterior", mas que a apresentação da documentação, mesmo de forma tardia, minimizou a percepção de risco sobre a realização de gastos pelos escritórios no exterior.
10.	Além disso, a entidade demonstrou a utilização de novos procedimentos de controle, com lastro no Manual de Gestão dos Escritórios da ApexBrasil no Exterior, vigente a partir de 2020, e na Instrução Normativa de Gestão de Pagamentos e Desembolsos, atualizada em 2021, com o uso de softwares e realização de visitas técnicas. Essas providências indicam uma evolução considerável na sistemática de controle de despesas nas unidades no exterior e torna desnecessárias a formulação de determinação visando a elaboração de plano de ação para o saneamento dessa impropriedade, a expedição de recomendação objetivando a normatização desses procedimentos (já efetuada) e a ciência sobre as impropriedades no registro e controle de movimentações financeiras em escritórios no exterior.
11.	Também foram objeto de manifestações adicionais por parte da agência questões relativas aos patrocínios, assim entendidas as ações de comunicação ou marketing que se realizam por meio da aquisição do direito de associação da marca e/ou imagem de produtos e serviços da agência a projeto de terceiros, mediante contrato. Os novos elementos apresentados não modificaram o entendimento manifestado pela unidade técnica no relatório de auditoria, sobre o qual apresento breves comentários. 
12.	Constatou-se a ausência, no regulamento de patrocínios e no Manual de Patrocínios, de disciplinamento acerca da observância dos princípios da economicidade, da eficiência e da publicidade. Embora a agência tenha incluído em suas normas a necessidade da apresentação de orçamento detalhado em planilhas de quantitativos e custos unitários nas propostas de patrocínio, em atendimento a uma recomendação constante do Acórdão 2010/2016-2ª Câmara, não há obrigatoriedade de se comparar o valor de determinado projeto de patrocínio com os preços de mercado ou de se avaliar seu custo-benefício, o que torna a análise da economicidade desse instrumento potencialmente incompleta e superficial, possibilitando a eventual aprovação de patrocínios que não representem o melhor uso dos recursos públicos. 
13. 	Além disso, foi constatada, nos dossiês examinados na auditoria, a ausência de memória de cálculo que demonstre a compatibilidade do valor a ser aportado com o ganho promocional da marca ApexBrasil. Verificou-se, ademais, que não existe uma rotina de análise dos orçamentos para concessão de patrocínios, o que torna pouco efetivo o item 2.3 do regulamento de patrocínios, segundo o qual o valor do patrocínio está limitado a 60% do custo total do evento. Ao não analisar os orçamentos apresentados, a ApexBrasil corre o risco de financiar projetos cujos custos sejam incompatíveis com os de mercado, tornando, assim, pouco efetivo o teto do valor de patrocínio. 
14. 	Esses pontos indicam situações que demandam ajustes por parte da agência, motivo pelo qual estou de acordo com as recomendações propostas.
15.	Comento agora, brevemente, os achados do relatório de auditoria que não foram objeto de nova manifestação por parte da entidade, iniciando pelos projetos setoriais, que são o principal meio utilizado pela ApexBrasil para a prestação de serviços às empresas, e representam iniciativas desenvolvidas em parceria com diferentes associações empresariais, com o objetivo de facilitar o acesso das empresas brasileiras aos principais mercados internacionais, prospectar oportunidades de exportação e melhorar a percepção internacional sobre as empresas, produtos e serviços brasileiros.
16.	Tais projetos são instrumentalizados por meio de convênios formalizados entre a agência e entidades públicas ou privadas, de acordo com normativos internos da ApexBrasil. 
17.	Os principais achados de auditoria relativos aos projetos referem-se a fragilidades quanto à verificação de sua economicidade e à ausência de critérios para avaliar a capacidade financeira dos proponentes de projetos. Embora tenham ocorrido avanços nos normativos internos da agência ao longo dos anos, eles ainda não são suficientes para assegurar um controle de custos eficiente, sendo de todo adequado formular recomendações tendentes a aperfeiçoar os mecanismos existentes. Também pode ser aperfeiçoada a sistemática de análise da capacidade financeira dos proponentes de projetos. Isso decorre, como apontado pela equipe de fiscalização, da ausência de critérios claros para avaliar essa condição. Nesse sentido, considero pertinentes as recomendações propostas pela equipe.
18.	Por fim, foi constatado que a ApexBrasil está atendendo satisfatoriamente às disposições da Lei de Acesso à Informação no que se refere à disponibilização de informações em seu sítio eletrônico e que as oportunidades de melhoria identificadas, tais como o fornecimento de informações sobre licitações e contratos e sobre os resultados das ações da agência, já estão sendo objeto de providências por parte da agência, o que dispensa a formulação de recomendações.
19.	Não poderia concluir este voto sem antes fazer uma menção elogiosa ao trabalho elaborado pela SecexDesenvolvimento, por sua qualidade e profundidade, destacando ainda que, embora a auditoria tenha sido executada antes da publicação da Resolução TCU 315/2020, o trabalho foi adaptado para seguir as diretrizes contidas nessa norma, inclusive quanto à construção participativa das deliberações.
	Ante o exposto, voto no sentido de que seja adotado o acórdão que ora submeto a este Colegiado.
TCU, Sala das Sessões, em 29 de junho de 2022.
JORGE OLIVEIRA 
Relator